---
title: "PIAAC、PISAの標準誤差"
date: 2024-09-21
categories: [Statistics]
---

## 前準備

### パッケージ読み込み

```{r}

library(tidyverse)
library(haven)
library(survey)
library(srvyr)
library(kamaken)

kable <- partial(knitr::kable, digits = 3)

```

### データ読み込み

- PIAAC 1st cycleの日本データ（SPSS形式）
  - <https://webfs.oecd.org/piaac/puf-data/SPSS/prgjpnp1.sav>
- 変数の名前を適宜変更しておく

```{r}

data <- read_sav('data/prgjpnp1.sav')
# 直接読み込むこともできるが多少時間がかかる
# data <- read_sav('https://webfs.oecd.org/piaac/puf-data/SPSS/prgjpnp1.sav')

df <- 
  data |> 
  # 変数を絞る
  select(
    country = CNTRYID, 
    id = SEQID,
    age = AGE_R, 
    gender = GENDER_R, 
    region = REG_TL2, 
    edu = B_Q01a, 
    medu = J_Q06b, 
    fedu = J_Q07b, 
    numbooks = J_Q08,
    sampling_weight = SPFWT0, 
    # 読解力、数的思考力、ITスキルのスコア
    matches('^PV'), 
    # Replicate weights
    matches(str_c('SPFWT', 1:80)),
    VEMETHOD
  ) |> 
  # 変数名を小文字に変換
  rename_with(str_to_lower) |> 
  as_factor() |> 
  mutate(
    age = as.character(age) |> parse_double(),
    # 年齢をカテゴリ化
    agegroup = cut(
      age,
      breaks = c(15, 20, 25, 30, 35, 40, 45, 50, 55, 60, 65),
      labels = c('16-20', '21-25', '26-30', '31-35', '36-40', '41-45', '46-50', '51-55', '56-60', '61-65')
    ),
    # 大学卒業ダミー
    univ = case_match(
      edu,
      'No formal qualification or below ISCED 1' ~ 0,
      'ISCED 2' ~ 0,
      'ISCED 3C shorter than 2 years' ~ 0,
      'ISCED 3C 2 years or more' ~ 0,
      'ISCED 3A-B' ~ 0,
      'ISCED 3 (without distinction A-B-C, 2y+)' ~ 0,
      'ISCED 4 (without distinction A-B-C)' ~ 0,
      'ISCED 5B' ~ 0,
      'ISCED 5A, bachelor degree' ~ 1,
      'ISCED 5A, master degree' ~ 1,
      'ISCED 6' ~ 1,
      'Foreign qualification' ~ NA,
      NA ~ NA
    )
  )

  
```

## 標準誤差の推定式

- jackknife法による標準誤差

$$
\mathrm{SE}_\theta = \sqrt{h\sum_{r=1}^{R} (\hat{\theta}_{(r)} - \hat{\theta})^2}
$$

- $R$：反復回数、replicate weightの数（PIAACは80）
- $\hat{\theta}_{(r)}$：$r$番目のreplicate weightを用いた推定値
- $\hat{\theta}$：全体の推定値（サンプリングウェイトを用いた推定値）
- $h$：乗数、 Jackknife法のバリエーションによって異なる
  - JK1の場合は$h = \frac{R-1}{R}$
  - JK2の場合は$h = 1$

## 分析

- 点推定値
- jackknife法による標準誤差

の二つを推定する

### packageによる推定

- `survey`パッケージ（のラッパーの`srvyr`パッケージ）を用いる
- `type`: 標準誤差の推定方法
  - PIAACでは`JK1`の国と`JK2`の国が混在（変数`VEMETHOD`にどちらを使用すれば良いかが書かれている）
  - 日本は`JK2`で推定する

```{r}

df_design <- 
  df |> 
  # 調査デザインの設定
  as_survey_rep(
    weights = sampling_weight, 
    repweights = matches('spfwt'), 
    type = 'JK2',
    mse = TRUE
  )

result_literacy <- 
  df_design |> 
  # 読解力の各PVごとに平均値と標準誤差を計算
  summarise(
    across(matches('pvlit'), \(x) survey_mean(x, na.rm = TRUE))
  ) 
  
# 結果の整理
package <- 
  result_literacy |>
  rename_with(\(x) str_replace(x, '(\\d)$', '\\1_estimate')) |>
  # 縦持ちに変換
  pivot_longer(
    cols = matches('pvlit'),
    names_to = c('literacy', '.value'),
    names_pattern = '(pvlit\\d{1,2})_(.+)',
  ) 

kable(package)

```

### 手作業による推定

```{r}

point_estimate <-
  df |> 
  select(sampling_weight, matches('(pvlit|spfwt)')) |> 
  summarise(
    across(
      matches('pvlit'), 
      \(x) weighted.mean(x, w = sampling_weight, na.rm = TRUE), 
      .names = '{.col}_estimate'
    )
  ) |> 
  pivot_longer(
    cols = matches('pvlit'),
    names_to = c('literacy', '.value'),
    names_pattern = '(pvlit\\d{1,2})_(.+)',
  )
  
# jackknife法に用いるウェイト（80個）
jackweight <- select(df, matches('spfwt'))

jack_estimate <-
  # 各ウェイトを用いて、それぞれのPVの平均値を計算
  map(
    jackweight, \(weight) 
    df |> 
      summarise(
        across(
          matches('pvlit'),
          \(x) weighted.mean(x, w = weight, na.rm = TRUE),
          .names = '{.col}_jack'
        )
      )
  ) |> 
  bind_rows(.id = 'replicate') |> 
  pivot_longer(
    cols = matches('pvlit'),
    names_to = c('literacy', '.value'),
    names_pattern = '(pvlit\\d{1,2})_(.+)',
  )

handmade <- 
  # 点推定値にジャックナイフウェイトを用いた推定値を結合
  left_join(
    point_estimate, 
    jack_estimate, 
    by = join_by(literacy)
  ) |> 
  # 標準誤差の計算
  summarise(
    estimate = mean(estimate),
    se = sqrt(sum((estimate - jack)^2)),
    .by = literacy
  )

kable(handmade)

```

### 結果の比較

- 結果は一致する

```{r}

left_join(
  package, 
  handmade, 
  by = join_by(literacy),
  suffix = c('_package', '_handmade')
) |> 
  select(literacy, estimate_package, estimate_handmade, se_package, se_handmade) |>
  mutate(
    diff_estimate = estimate_package - estimate_handmade,
    diff_se = se_package - se_handmade
  ) |> 
  kable()

```

### PVの統合

- 読解力、数的思考力などは複数のPV（Plausible Values）という形で測定
- PVを用いた分析の結果は、多重代入法の要領で統合が可能
- 詳しくは @vanBuuren2018 などを参照

- 平均値

$$
\hat{\theta} = \frac{1}{M} \sum_{m=1}^{M} \hat{\theta}_{(m)}
$$

- 各PVにおいて生じる分散の平均（分散の平均値）

$$
\bar{U} = \frac{1}{M} \sum_{m=1}^{M} \hat{U}_{(m)}
$$

- PV間で生じる分散（平均値の分散）

$$
B = \frac{1}{M-1} \sum_{m=1}^{M} (\hat{\theta}_{(m)} - \hat{\theta})^2
$$

- 統合された推定値の標準誤差

$$
\hat{SE} = \sqrt{\bar{U} + \left(1 + \frac{1}{M}\right)B}
$$

```{r}

pool_rubin <- function(.tibble, term = NULL) {
  .tibble |> 
    mutate(variance = std.error^2) |>
    summarise(
      M = n(),
      estimate.combined = mean(estimate),
      Vw = sum(variance) / M,
      Vb = sum((estimate - mean(estimate)) ^ 2) / (M - 1),
      Vt = Vw + (1 + 1 / M) * Vb,
      SE.combined = sqrt(Vt), 
      .by = {{term}}
    ) |> 
    # 信頼区間計算
    mutate(
      conf.low = estimate.combined - qnorm(1 - .025)*SE.combined,
      conf.high = estimate.combined + qnorm(1 - .025)*SE.combined
    ) |> 
    select({{term}}, M, estimate = estimate.combined, std.error = SE.combined, conf.low, conf.high)
} 

```

- 結果の統合

```{r}

handmade |> 
  rename(std.error = se) |> 
  pool_rubin() |> 
  kable()

```


## より複雑なケース

### 因果効果の推定

- 高等教育進学が読解力に与える因果効果の推定
- G-computation[@Hernan2020; @Robins1986]によるATEの推定
- 関数定義
  - `.outcome`：アウトカム変数
  - `.treatment`：0-1の二値変数
  - `.formula_rhs`：回帰式の右辺を指定
    - ` ~ treatment + covariate1 + covariate2 + ...`のような形
    - 固定効果も指定可能：` ~ 1 | treatment + fixed_effect1 + fixed_effect2 + ...`
    - `fixest`パッケージでの`formula`に準拠
  - `.estimand`：推定対象
    - `cfmean`：$\mathrm{E}[Y^1]$と$\mathrm{E}[Y^0]$
    - `ATE`：平均処置効果
  - `.weights`：サンプリングウェイト
  - `.repweights`：ジャックナイフ法に用いるreplicate weights
  - `.type`：ジャックナイフ法のタイプ
  - `.by`：効果の異質性を見たい変数を指定（`NULL`なら集団全体）

```{r}

# ATEをjackknife推定する関数
piaac_ATE_jack <- 
  function(.data, .outcome, .treatment, .formula_rhs, .estimand = c('cfmean', 'ATE'), .weights, .repweights, .type = c('JK1', 'JK2'), .by = NULL) {
  .treatment <- enquo(.treatment)
  .weights <- enquo(.weights)
  .repweights <- select(.data, {{.repweights}}) |> names()
  .by <- enquo(.by)
  # scale parameterの設定
  scale <- case_when(
    .type == 'JK1' ~ (length(.repweights) - 1) / length(.repweights), 
    .type == 'JK2' ~ 1
  )
  # formulaの左辺に.outcomeを追加
  .formula <- rlang::`f_lhs<-`(.formula_rhs, ensym(.outcome))
  
  # OLS推定
  fit <-
    fixest::feols(
      .formula,
      data = .data,
      combine.quick = FALSE,
      weights = str_c('~', rlang::as_name(.weights)) |> as.formula()
    )
  # 点推定値
  res_point_estimate <-
    bind_rows(
      broom::augment(fit, newdata = .data |> mutate(!!.treatment := 0)),
      broom::augment(fit, newdata = .data |> mutate(!!.treatment := 1)),
    ) |>
    group_by(pick(!!.treatment, !!.by)) |>
    summarise(
      estimate = weighted.mean(.fitted, !!.weights),
      .groups = 'drop'
    ) |> 
    mutate(estimand = 'cfmean')
  if (.estimand == 'ATE') {
    res_point_estimate <-
      res_point_estimate |>
      mutate(estimand = 'ATE') |> 
      pivot_wider(names_from = !!.treatment, values_from = estimate) |>
      mutate(estimate = `1` - `0`) |>
      select(!c(`0`, `1`))
  }

  # 各replicate weightを使ってOLS推定し、jackknifeサンプルにおける点推定値を計算する
  fit_jack <-
    furrr::future_map(
      .repweights, .progress = TRUE, .options = furrr::furrr_options(seed = TRUE), \(w) {
        gc()
        # weightが0のデータを削除
        df_jack <- .data |> filter(!!ensym(w) != 0)
        # OLSで推定
        fit <-
          fixest::feols(
            .formula,
            data = df_jack,
            weights = str_c('~', w) |> as.formula(),
            combine.quick = FALSE
          )
        # Y^1とY^0を計算
        res_point_estimate_jack <-
          bind_rows(
            broom::augment(fit, newdata = df_jack |> mutate(!!.treatment := 0)),
            broom::augment(fit, newdata = df_jack |> mutate(!!.treatment := 1)),
          ) |>
          group_by(pick(!!.treatment, !!.by)) |>
          summarise(
            estimate = weighted.mean(.fitted, !!ensym(w)),
            .groups = 'drop'
          ) |> 
          mutate(estimand = 'cfmean')
        if (.estimand == 'ATE') {
          res_point_estimate_jack <-
            res_point_estimate_jack |>
            mutate(estimand = 'ATE') |>
            pivot_wider(names_from = !!.treatment, values_from = estimate) |>
            mutate(estimate = `1` - `0`) |>
            select(!c(`0`, `1`))
        }
        res_point_estimate_jack
      }
    )
  # 結果の統合
  results <-
    fit_jack |>
    bind_rows(.id = 'no') |>
    rename(estimate_jack = estimate) |>
    # 点推定値をくっつける
    left_join(res_point_estimate |> rename(estimate_all = estimate))

  # jackknife標準誤差の計算
  if (.estimand == 'cfmean') {
    results <-
      results |>
      group_by(pick(estimand, !!.treatment, !!.by)) |>
      summarise(
        estimate = mean(estimate_all),
        std.error = sqrt(scale * sum((estimate_all - estimate_jack)^2, na.rm = TRUE)),
        .groups = 'drop'
      )
  }
  else if (.estimand == 'ATE') {
    results <-
      results |>
      group_by(pick(estimand, !!.by)) |>
      summarise(
        estimate = mean(estimate_all),
        std.error = sqrt(scale * sum((estimate_all - estimate_jack)^2, na.rm = TRUE)),
        .groups = 'drop'
      )
  }
  results
}

```

### 推定結果

```{r}
# 並列化
future::plan('multisession')

df |> 
  filter(age >= 26) |> 
  piaac_ATE_jack(
    .outcome = pvlit1,
    .treatment = univ,
    .formula_rhs = ~ 1 | univ^gender^agegroup,
    .estimand = 'ATE',
    .weights = sampling_weight,
    .repweights = matches('spfwt'),
    .type = 'JK2',
    .by = c(gender, agegroup)
  ) |> 
  kable()

```

### 10個のPVに対して一括で推定

```{r}
# 読解力PVの変数名を取得
pvs <- df |> select(matches('pvlit')) |> names()

result <- 
  map(
    pvs,
    \(x) piaac_ATE_jack(
      .data = df |> filter(age >= 26),
      # mapで回すときは`!!`を使う
      .outcome = !!x,
      .treatment = univ,
      .formula_rhs = ~ 1 | univ^gender^agegroup,
      .estimand = 'ATE',
      .weights = sampling_weight,
      .repweights = matches('spfwt'),
      .type = 'JK2',
      .by = gender
    )) |> 
  bind_rows(.id = 'pv')

result

```

### 結果の統合

```{r}

result |> 
  pool_rubin(term = c(estimand, gender)) |> 
  kable()

```



## 参考文献

Jakubowski, Maciej & Artur Pokropek, 2019, "piaactools: A program for data analysis with PIAAC data," _The Stata Journal_, 19(1): 112-128. <https://doi.org/10.1177/1536867X19830909>
