---
title: 複利計算
date: 2024-08-15
categories: [Others]
---


```{r}
#| message: false
library(tidyverse)
```

## 複利計算

- 年間$a$万円ずつ積み立てることを考える
- 年利は$r$とする

\begin{align*}
& 1年目:ar^1 \\ 
& 2年目:ar^1 + ar^2 \\
& 3年目:ar^1 + ar^2 + ar^3 \\
& n年目:\sum_{i=1}^{n} ar^i = \frac{ar(1 - r^n)}{1 - r}
\end{align*}

- 等比級数の和の導出

\begin{align*}
S =& ar + ar^2 + ar^3 + ... + ar^n \\
rS =& \qquad\; ar^2 + ar^3 + ... + ar^n + ar^{n+1} \\
S - rS =& ar - ar^{n+1} \\
S(1 - r) =& ar(1 - r^n) \\
S =& \frac{ar(1 - r^n)}{1 - r}
\end{align*}

- シミュレーション
  - $n$：30年積み立てる
  - $a$：年間40万円ずつ（月あたり3.3333万円）
  - $r$：年利は5％と仮定

```{r}
n <- 30
a <- 40
r <- 1.05

tibble(
  year = 1:n,
  cost = a*year,
  gain = a*r^year,
  return = a*r*(1 - r^year)/(1 - r),
) |> 
  ggplot()+
  geom_line(aes(x = year, y = return), color = 'red')+
  geom_col(aes(x = year, y = cost), alpha = .7)+
  geom_line(aes(x = year, y = cost), color = 'blue')

```

## 利率が年度ごとに変動する場合

- 年利は確率的に変動する値
  - 定数（$r$）ではなく、変数（$r_i$）として考える

\begin{align*}
& 1年目:ar_1 \\
& 2年目:ar_1 + ar_1r_2\\
& 3年目:ar_1 + ar_1r_2 + ar_1r_2r_3 = a(r_1 + r_1r_2 + r_1r_2r_3)\\
& n年目:ar_1 + ar_1r_2 + ar_1r_2r_3 + ... + ar_1r_2r_3...r_n = a\sum_{i=1}^{n} \prod_{i=1}^{n}r_i
\end{align*}

ここで、$r_i \sim \mathrm{Normal}(1.05, 0.1)$とする

```{r}

tibble(
  year = 1:n,
  rate = rnorm(n, r, .1),
  cost = a*year,
  return = a*(accumulate(rate, \(x, y) x*y) |> accumulate(\(x, y) x + y)),
) |> 
  ggplot()+
  geom_line(aes(x = year, y = return), color = 'red')+
  geom_col(aes(x = year, y = cost), alpha = .7)+
  geom_line(aes(x = year, y = cost), color = 'blue')
  

```


## 利率がランダムウォークする場合

- 景気は各時点でランダムに発生するわけではない
- むしろ1時点前の状況を強く反映する
- 年利がランダムウォークすると仮定する

\begin{align*}
& r_1 \sim \mathrm{Normal}(1.05, 0.1) \\
& r_{i + 1} = r_i + e_i, \; e_i \sim \mathrm{Normal}(0, 0.01)
\end{align*}

パラメータの設定が難しい...

```{r}

tibble(
  year = 1:n,
  error = rnorm(n, 0, 0.01),
  rate = accumulate(error, \(x, y) x + y, .init = rnorm(1, r, .1))[-n],
  cost = a*year,
  return = a*(accumulate(rate, \(x, y) x*y) |> accumulate(\(x, y) x + y)),
) |> 
  ggplot()+
  geom_line(aes(x = year, y = return), color = 'red')+
  geom_col(aes(x = year, y = cost), alpha = .7)+
  geom_line(aes(x = year, y = cost), color = 'blue')

```


